【裁判字號】    91,上更(一),529
【裁判日期】    920409
【裁判案由】    偽造文書等
【裁判全文】
臺灣高等法院臺南分院刑事判決      九十一年度上更(一)字第五二九號  Ａ
      上  訴  人
      即  被  告  壬  ○  ○
      選任辯護人  趙  哲  宏  律師
右上訴人即被告因偽造文書等案件，不服臺灣臺南地方法院八十八年度訴字第一三一
四號中華民國八十九年三月十日第一審判決（起訴案號：臺灣臺南地方法院檢察署八
十八年度偵字第一一五二四號），提起上訴，經最高法院第一次發回更審，本院判決
如左：
      主      文
原判決關於偽造文書及定應執行刑部分撤銷。
壬○○連續行使偽造私文書，足以生損害於他人，處有期徒刑壹年陸月。
於附表序號六號至九號、十一號、十二號、十四號、十五號保險單借款借據立據人委
保人欄、印章聲明書欄內所偽造保戶之署名及序號六號、七號、九號、十二號、十四
號保險單借款借據立據人委保人欄、印章聲明書欄內偽造之印文暨所蓋偽造印章各壹
枚均沒收。
      事      實
一、壬○○原為國泰人壽保險股份有限公司 (下稱國泰公司）之收費展業員，負責國
    泰公司收取保費、各種保險金申請及款項轉交、保單質押貸款之申請、利息之收
    取及償還款解繳國泰公司之業務。竟基於意圖為自己不法之所有偽造文書及詐欺
    之概括犯意，自民國（下同）八十六年四月三十日起，於附表所示日期，連續未
    經如附表編號六至九號、十一號、十二號、十四號、十五號保戶庚○○、辛○○
    、丁○○、戊○○、丙○○、乙○○等多人（以下簡稱庚○○等人）之同意，擅
    自申請保單質押借款，偽造庚○○等人保戶之署名，並盜刻其中庚○○、辛○○
    、戊○○、丙○○、乙○○之印章、盜用保戶丁○○之印章，分別簽蓋於保單借
    款借據上立據人委保人欄內、及印章聲明書欄內（其序號、保戶、署押、保險單
    號碼、侵害種類、侵害金額、侵害日期、備註均詳如附表所示），足以生損害於
    附表所示編號六至九號、十一號、十二號、十四號、十五號保戶庚○○等人，並
    持向國泰公司行使，使國泰公司承辦人員陷於錯誤信以為真，而准予借款，詐得
    合計新台幣（以下同）三十三萬三千元之保單質押借款；且自八十五年十一月七
    日起，於附表所示日期，趁如附表序號保戶五、十、十三、十六所示保單上之丁○○、吳蔡金蟬、王崇烈之授權向國泰公司質借之際，即超越保戶所擬借款依序
    九萬八千元、六千元、二萬元、二萬三千元之金額範圍，向國泰公司增貸質借金
    額依序十五萬二千元、十萬七千元、三萬七千元、二萬三千元，而偽造超越授權
    金額之保單借款借據，足以生損害於保戶之丁○○、吳蔡金蟬、王崇烈等三人之
    權益（其序號、保戶、保單號碼、侵害種類、侵害金額、日期、均詳如附表所示
    ），持以向國泰公司行使，而擅以上開保戶之保險單超過授權範圍向國泰公司質
    押借款，使國泰公司承辦人員陷於錯誤信以為真而准予借款，共亦詐得三十一萬
    九千元之保戶質押借款，合計上開偽造詐得之金額，共六十五萬二千元。
二、案經國泰公司訴請臺灣台南地方法院檢察署檢察官偵查起訴。
      理      由
一、上訴人即被告壬○○（下稱被告）於本院調查時固坦承對於前開擅自以上開保戶
    丁○○等之保險單向國泰公司質押借款偽造文書超過保戶貸款範圍及六十二萬八
    千元金額之事實不諱，惟否認犯行辯稱：「保戶有同意其質押借款。」云云。
二、惟查：
（一）右揭被告偽造保單借款之事實，業經被害人即告訴人國泰公司之職員己○○到
      庭指訴可按（見本院九十一年十二月三日訊問筆錄），被告自八十六年四月三
      十日起，未經如附表編號六至九、十一、十二號、十四號、十五號之保戶同意
      擅自申請保險單質押借款，偽造庚○○等人保戶之署名並盜刻其中保戶庚○○
      、辛○○、戊○○、丙○○、乙○○之印章，盜用丁○○之印章（因丁○○曾
      授權由被告辦理序號五之質押借借款，而非偽刻）分別蓋於保單借款借據上立
      據人委保人欄內、印章聲明書欄內，而偽造庚○○等人保單借款借據（其序號
      、保戶、保單號碼、侵害種類、侵害金額、侵害日期、均詳如附表所示），足
      以生損害於保戶庚○○等人，並詐得合計三十三萬三千元金額之事實，有代庚○○、辛○○辦理繳納保費之甲○○及代丙○○辦理之丁○○、乙○○、戊○○分別於本院調查時證述伊等並未申請亦未領取款項，印章、簽名均不是伊等
      的，為被告所偽造等情節在卷可稽（見本院九十二年一月二十八日訊問筆錄第
      三頁至第九頁及同年二月二十一日訊問筆錄第四頁），並有被告及保戶所立出
      具予國泰公司之切結書、國泰公司上開保戶之保單借款借據附卷可稽（見偵查
      卷第七頁、第十四頁至第十六頁、第十八頁、第二十頁、第二一頁、第六三頁
      至第六八頁、原審卷第二二頁、本院更審卷九十一年十一月二十二日第三頁、
      第四頁）。是此部分除丁○○之印章是經授權辦理並非偽刻外，其餘保戶庚○○、辛○○、戊○○、丙○○、乙○○之印章均係被告偽刻，被告偽造保戶庚○○等人（含丁○○）之保單借款借據持以向國泰公司行使，自足生損害於如
      附表所示編號六至九、十一、十二號、十四號、十五號之保戶庚○○等人及國
      泰公司，本件事證已臻明確，被告偽造保單貸款之犯行，洵堪認定。
（二）右揭被告超越授權範圍增貸借款詐財部分之事實，業據被告坦承不諱（見本院
      九十一年十一月二十二訊問筆錄第三頁、同年十二月二十五日被告刑事辯護狀
      第二段），且經如附表序號五、十、十三、十六所示保單上之人丁○○、戊○○（王崇烈之妻）等於本院調查時指訴明確（見本院九十一年十一月二十二日
      訊問筆錄第四頁、第六頁、第七頁），復有被害人國泰公司所提保戶吳蔡金蟬
      指訴被告趁機越權增貸借款詐財之切結書、上開四保戶之保單借款借據等附卷
      可稽；而保戶授權辦理借款範圍依序九萬八千元、六千元、二萬元、二萬三千
      元（見偵查卷第十二頁、第十七頁、第十九頁、第二一頁、第六三頁、第六六
      頁、第六七頁、第六八頁），有上開切結書四紙可據。被告藉上開保戶授權向
      國泰公司質借之際，即越權向國泰公司增貸質借，詐得金額依序十五萬二千元
      、十萬七千元、三萬七千元、二萬三千元（其序號、保戶、保單號碼、侵害種
      類、侵害金額、日期、均詳如附表所示），而擅自以上開保戶等之保險單向國
      泰公司質押借款，使國泰公司承辦人員陷於錯誤信以為真而准予借款，共亦詐
      得三十一萬九千元。是被告所稱伊均有經保戶之同意借款，並不足採；此部分
      被告超越授權範圍增貸借款詐財部分之事實，自仍成立偽造文書、詐欺取財之
      罪責。
（三）又證人丁○○於原審調查中證稱：「我只有一次同意被告用保單質押借款，因
      為被告有向我借款說要買沙發，她要拿我的保單拿去借四萬元買沙發，就是附
      表序號五那次，我委託她貸款五萬五千元（應係五萬八千元，詳如後述），我
      每期保費都有繳款，包括我的子女都有繳費，我很少繳費延期，延期至多一星
      期，但每次都有補繳，我每次繳現金給被告，被告開支票給公司」等語（見原
      審卷第二二頁），足見本件序號五之質押貸款，係被告經證人丁○○授權後辦
      理貸款。惟該編號五之保單借款借據上「丁○○」之簽名，均與證人丁○○本
      人於偵查中切結書、原審及本院之簽名不同，且保單借款借據上之地址亦非證
      人丁○○之住址（與其借據均相同地址），有該保單借款借據附卷可稽（見偵
      查卷第六三頁、第十三、十六、十七頁、原審卷第二三頁、本院更審卷調查時
      之訊問筆錄）。是保單借款借據上簽名、蓋章，應非證人丁○○所預為。又被
      告雖於本院更審時亦供稱丁○○有委託貸款五萬五千元云云，惟證人丁○○就
      如附表序號五部分，早已於偵查前於國泰公司出具切結書指訴伊無貸款二十五
      萬元，扣除伊確曾授權辦理保險單貸款五萬八千元（並非五萬五千元，應屬證
      人丁○○之記憶錯誤，此部分被告亦有記憶錯誤）及被告曾向伊表示欲以其保
      險單貸款借用之四萬元合計九萬八千元外，其餘係被告擅自越權增貸之款項達
      十五萬二千元（二十五萬元-九萬八千元=十五萬二千元），有該國泰公司保戶
      切結書可據（至證人丁○○於切結書中所述伊另積欠被告保險費二萬四千元，
      亦應扣除，核係事後同意，其所述僅十二萬八千元遭被告盜用云云，尚屬有間
      ，應予釐清，見偵查卷第十二頁）。被告所稱證人丁○○（各筆）均有同意借
      款，顯有不符，被告所辯不足採信。
（四）至被告辯稱：保戶之印章是伊代刻的等語，而證人丁○○雖亦稱保險單、印章
      均放在被告那邊，被告沒有盜刻印章等語（見本院九十一年十一月二十二日訊
      問筆錄第四頁），經查上開附表序號五、十、十三、十六所示保單均經保戶授
      權辦理質押借款，則其中丁○○即於八十五年十一月七日已經由被告代刻印章
      並辦理序號五、十之二筆質押借款，證人丁○○亦稱保險單、印章均放在被告
      那邊，被告沒有盜刻印章等語，此部分被告辯解並非偽刻丁○○之印章應屬可
      採，是連同其後被告未經丁○○授權擅自辦理附表序號八、十一、十五之貸款
      ，亦僅盜用丁○○之印章而已。至證人戊○○雖曾亦陳稱其印章、保單亦放在
      被告那邊，被告沒有盜刻印章云云（本院上訴卷第三七頁），惟此係指附表序
      號十六部分（詳如後述），非指附表序號九之保單貸款，此業經證人戊○○於
      本院調查時到場陳明：伊未填寫保單借款借據，亦未同意申請編號九之保單貸
      款，伊印章未寄放在公司，伊之印章後面都有壹個印字，未曾看過伊之申請書
      等語（見本院九十二年二月二十一日訊問筆錄第四頁、第五頁）。足見證人戊○○之印章部分，應屬被告盜刻，並非盜用較為正確。被告雖辯稱：證人戊○○所陳不一云云，不足為有利被告之證據。
（五）又證人戊○○雖於本院上訴審時陳稱伊知道有一部分借款之事等語，惟應係指
      代理其夫即保戶王崇烈辦理質押之部分，其有代其夫辦理二萬三千元之質押貸
      款之事實亦經證人戊○○於本院調查時到庭證實（見本院更審卷九十一年十一
      月二十二日訊問筆錄第七頁），並有上開國泰公司保戶切結書在卷可稽（見偵
      查卷第二一頁）。
（六）被告為國泰公司之收費展業員，負責國泰公司收取保費等各項業務，本應對於
      其收取之保費具有保管及繳交之特別注意義務，詎料被告竟基於意圖為自己不
      法之所有偽造文書及詐欺之概括犯意，連續向國泰公司擅自以上開保戶等之保
      險單向國泰公司質押借款，使國泰公司承辦人員陷於錯誤信以為真而准予借款
      ，共詐得共六十五萬二千元（三十三萬三千元＋三十一萬九千元＝六十五萬二
      千元，是六十二萬八千元應屬謬誤，已如上述）之保戶質押借款，自足生損害
      於如附表所示之保戶及國泰公司。
（七）綜上所述，足認被告上開所辯無非事後畏罪避就之詞，不足採信。本件事證已
      甚明確，被告之犯行，洵堪認定。
三、核被告於附表序號六至九、十一、十二號、十四號、十五號之保戶庚○○等人之
    保單借款借據，偽造此等保戶之署名並盜刻其中保戶庚○○、辛○○、戊○○、
    丙○○、乙○○之印章、暨盜用保戶丁○○之印章，偽造庚○○等人之保單借款
    借據持向國泰公司行使借款詐欺取財，足以生損害於國泰公司及庚○○等人所為
    ，係犯刑法第二百十六條、第二百十條之行使偽造私文書罪及第三百三十九條第
    一項之詐欺取財罪。又其偽刻其中保戶庚○○、辛○○、戊○○、丙○○、乙○○之印章行為，為偽造私文書之階段行為，另其盜用丁○○印章係偽造私文書之
    一部，且其偽造私文書後持以行使，偽造之低度行為，為行使之高度行為所吸收
    ，均不另論罪（保戶丁○○及吳蔡金蟬、王崇烈之印章應屬授權行為所為並非偽
    刻、印文亦屬真正，已如上述）。又被告趁附表序號保戶五、十、十三、十六號
    保單之丁○○、吳蔡金蟬、王崇烈授權向國泰公司質押借款之際，越權超貸詐借
    款項足以生損害於國泰公司及丁○○、吳蔡金蟬、王崇烈等人之所為，亦係犯刑
    法第二百十六條、第二百十條之行使偽造私文書罪及第三百三十九條第一項之詐
    欺取財罪。又被告先後多次前開行使偽造私文書、詐欺取財之犯行，各時間緊接
    ，觸犯構成要件相同之罪名，顯係基於概括犯意反復而為，皆為連續犯，應各依
    刑法第五十六條規定，以一罪論，並各加重其刑。被告所犯連續行使偽造私文書
    罪及連續詐欺二罪間，有方法結果之牽連關係，為牽連犯，應依刑法第五十五條
    之規定以較重之連續行使偽造私文書罪處斷。（至有關附表序號一至三部分，證
    人丁○○雖亦於本院調查時指訴被告未經授權擅自辦理而偽造文書詐取財物部分
    等情（見本院更審卷九十二年一月二十八日訊問筆錄第六頁），惟該部分已包括
    在被告業務侵占罪部分辦理，且該部分亦經判決確定，非本件範疇，自毋庸再併
    予本件辦理，合併說明。）
四、原審以被告事證已臻明確，因予論罪科刑，固非無見，惟查（一）原判決未就附
    表序號五、十、十三、十六號保單質押借款部分，載明應屬被告逾越保戶丁○○
    、吳蔡金蟬、王崇烈之授權行為所為，保戶丁○○、吳蔡金蟬、王崇烈之印章應
    屬授權行為所代刻，其等印文、署名，應均屬真正，毋庸諭知宣告沒收，已如上
    述；且就附表序號六至九、十一、十二號、十四號、十五號之保戶，被告僅偽刻
    其中保戶庚○○、辛○○、戊○○、丙○○、乙○○等人之印章，而保戶丁○○
    之印章應屬授權行為所為代刻，其印文亦應屬真正，毋庸諭知宣告沒收，已如上
    述，詎原判決均認係偽造之私文書，皆予以宣告沒收，已有未洽；（二）又原判
    決附表所示序號五之侵害金額應為十五萬二千元，原判決誤為十二萬八千元，亦
    有未合；合計全部偽造私文書，詐得財產之金額亦應更正為之六十五萬二千元，
    原判決誤計亦有未妥；原判決序號五、八、九、十、十一、十二、十六部分有關
    偽造保單借款借據之日期與偵查卷證物所載之日期不合，亦有誤載，亦有未洽。
    被告於本院否認犯罪指摘原判決量刑過重不當，雖不足採，惟原判決既有可議，
    自應由本院將原判決有關偽造文書及定執行刑部分撤銷改判。爰併審酌被告犯罪
    之動機、目的、手段、所生危害（已償還部分金額合計十八萬三千一百七十元，
    有證人即國泰公司職員己○○之證言可據，被告對此金額亦無爭執），及其犯罪
    後之態度犯罪後仍巧言掩飾犯行等一切情狀，量處如主文第二項所示之刑，以資
    懲儆。至於如附表序號六號至九號、十一號、十二號、十四號、十五號保險單借
    款借據上在立據人委保人欄內、及印章聲明書欄內偽造如附表保戶之署名、及序
    號六號、七號、九號、十二號、十四號保險單借款借據上在立據人委保人欄內、
    及印章聲明書欄內偽造之印文暨該印章各壹枚，雖未扣案，並無證據證明其滅失
    ，仍均依刑法第二百十九條之規定宣告沒收。
六、被告經合法傳喚，無正當理由不到庭，不待其陳述逕行判決。
據上論結，應依刑事訴訟法第三百六十九條第一項前段、第三百六十四條、第三百七
十一條、第二百九十九條第一項前段、刑法第五十六條、第二百十六條、第二百十條
、第三百三十九條第一項、第五十五條、第二百十九條、罰金罰鍰提高標準條例第一
條前段，判決如主文。
本案經檢察官林炎昇到庭執行職務。
中    華    民    國      九十二      年      四      月        九      日
                                  臺灣高等法院臺南分院刑事第三庭
                                      審判長法官  黃    崑    宗
                                            法官  葉    居    正
                                            法官  莊    俊    華
右正本證明與原本無異。
如不服本判決，應於判決送達後十日內向本院提出上訴狀，其未敘述理由者並應於提
出上訴狀後十日內向本院補提理由書（應附繕本)。
                                      法院書記官  廖    明    娟
中    華    民    國      九十二      年      四      月      十一      日
附錄：本判決論罪科刑法條
刑法第二百十條：偽造、變造私文書，足以生損害於公眾或他人者，處五年以下有期
                徒刑。
刑法第二百十六條：行使第二百十條至第二百十五條之文書者，依偽造、變造文書或
                  登載不實事項或使登載不實事項之規定處斷。
刑法第三百三十九條第一項：意圖為自己或第三人不法之所有，以詐術使人將本人或
                          第三人之物交付者，處五年以下有期徒刑、拘役或科或
                          併科一千元以下罰金。


司法院資訊處製作；財團法人民間司法改革基金會備份。
